臺灣高等法院民事判決　　　　　　　　 92年度重上字第353號
上　訴　人　辛○○
　　　　　　乙○○
　　　　　　甲○○
　　　　　　戊○○○
　　　　　　丁○○
　　　　　　己○○
　　　　　　庚○○
共　　　同
訴訟代理人　李漢中律師
被 上 訴人　丙○○
訴訟代理人　邱國旺律師
複 代 理人　林建平律師
上列當事人間拆屋還地事件，上訴人對於中華民國92年3月28日
臺灣桃園地方法院91年度訴字第701號第一審判決提起上訴，本
院於94年7月5日言詞辯論終結，判決如下：
    主  文
原判決關於命上訴人應將占用如原判決附表所示之土地上建物拆
除並將土地返還被上訴人及其他全體共有人，及該部分假執行之
宣告，暨除確定部分外訴訟費用之裁判均廢棄。
上開廢棄部分，被上訴人在第一審之訴及假執行之聲請均駁回。
第一（除確定部分外）、及第二審訴訟費用由被上訴人負擔。
    事實及理由
一、被上訴人主張：坐落桃園縣八德市○○段第443－5、443－7
    、443－9地號土地（下稱系爭土地），係被上訴人、原審共
    同被告劉家添、及訴外人黃阿善等多人所共有，上訴人己○
    ○、乙○○、甲○○、戊○○○、丁○○、辛○○、庚○○
    等人，均非系爭土地之共有人，未徵得被上訴人及其他共有
    人之同意，且無使用系爭土地之合法權源，竟占用系爭土地
    ，建造如原判決附表（下稱附表）所示之建物（下稱系爭建
    物，占用系爭土地之面積詳如附表及原判決所附複丈成果圖
    所示），侵害被上訴人等全體共有人基於所有權對系爭土地
    為使用收益之權利等情。爰依民法第767條前段、第821條之
    規定，求為命上訴人拆除如附表所示之系爭建物，並將占有
    之土地返還被上訴人及其他全體共有人之判決（原審為上訴
    人敗訴之判決，上訴人聲明不服。原審共同被告劉興海、劉
    家添、呂曾好就其敗訴部分，則未據聲明不服，已告確定）
    。並答辯聲明：上訴駁回。
二、上訴人則以：上訴人等之系爭建物，均係直接或間接購自原
    共有人劉新穀（谷）或劉新順，並自57年起即與劉家添（劉
    新穀之繼承人）等其他共有人毗鄰居住於系爭土地，至今長
    達30餘年，劉家添等其他共有人均未為反對或干涉，足證劉
    新穀、劉新順與及其他共有人間確有默示分管之約定，而被
    上訴人於70年間取得系爭土地應有部分27分之2時，已知悉
    上訴人之系爭建物坐落系爭土地，且有分管之約定，且30餘
    年間亦未為反對或干涉表示，足證確有默示分管契約存在等
    語，資為抗辯。並上訴聲明：(一)原判決廢棄。(二)被上訴人在
    第一審之訴及假執行之聲請均駁回。(三)如受不利判決，願供
    擔保，請准宣告免假執行。
三、經查，系爭443－5地號土地為被上訴人、原審共同被告劉家
    添及訴外人黃阿傳、黃阿火、黃阿祥、黃阿隆、黃榮光、黃
    玉蘭、陳黃玉英、呂傳祥、張福來、田周桂蓮、田廣德、田
    茵芳、黃吳算妹、黃清源、黃清炳、黃清財等人共有，被上
    訴人之應有部分為27分之2；系爭第443－7、443－9地號二
    筆土地則為被上訴人、劉家添與訴外人黃阿傳、黃阿火、黃
    阿祥、黃阿隆、黃榮光、黃玉蘭、陳黃玉英、呂傳祥、張福
    來、黃吳算妹、黃清源、黃清炳、黃清財等人共有，被上訴
    人之應有部分，亦各為27分之2。上訴人戊○○○、甲○○
    、乙○○、丁○○、庚○○及上訴人己○○之子耿中聲、上
    訴人辛○○之子丁雅婷等三人共有如附表所示之建物占用系
    爭土地上之面積如原判決所附複丈成果圖所示等情，為兩造
    所不爭執，並經原法院會同地政事務所人員勘測屬實，有勘
    驗筆錄、土地登記謄本、桃園縣八德地政事務所土地複丈成
    果圖乙紙、桃園縣八德地政事務所94年2月25日德地資字第
    09400 01112號函及隨函檢附土地登記第一類謄本、臺灣省
    桃園縣土地登記簿影本在卷可按（見原審卷22－42、109、
    110、11 5、11 6、本院3卷4－31頁），堪信此部分為真實
    。
四、本件兩造之爭點為上訴人所有之系爭建物是否有權使用系爭
    土地？茲就此析述如下：
  (一)按分別共有之各共有人，按其應有部分對於共有物之全部有
    使用收益之權，所謂應有部分，係指分別共有人得行使權利
    之比例，而非指共有物之特定部分，因此分別共有之各共有
    人，得按其應有部分之比例，對於共有物之全部行使權利。
    至於共有物未分割前，各共有人實際上劃定範圍使用共有物
    者，乃屬一種分管性質（最高法院57年台上字第2387號判例
    意旨參照）；共有物分管之約定，不以訂立書面為要件，分
    管後，共有人雖仍維持共有之關係，但得依分管內容，就共
    有物之分管部分，為使用收益及管理，即取得管理權。又倘
    共有人間實際上劃定使用範圍，對各自占有管領之部分，互
    相容忍，對於他共有人使用、收益，各自占有之土地，未予
    干涉，已歷有年所，即非不得認有默示分管契約之存在；又
    共有人於與其他共有人訂立共有物分割或分管之特約後，縱
    將其應有部分讓與第三人，其分割或分管契約，對於受讓人
    仍繼續存在（最高法院48年台上字1065號判例意旨參照）。
  (二)經查，系爭土地於25年間係訴外人劉新順、劉新安、劉新穀
    及黃王觀次所有，劉新順、劉新安、劉新穀為兄弟，應有部
    分各9分之2，黃王觀次之應有部分為9分之3；嗣劉新順之應
    有部分，於73年間，由原審共同被告即劉新穀之繼承人劉家
    添、及訴外人田周桂蓮、田廣德、田茵芳拍定；劉新安之應
    有部分，則以買賣為原因，於74年7月6日分別移轉與被上訴
    人及訴外人呂傳祥、張福來各27分之2等情，為被上訴人所
    不爭執（見本院3卷45頁），並有土地登記簿在卷可憑（見
    本院3卷14─31頁），堪信為真實。
  (三)次查，(1)系爭桃園縣八德市○○路265 號建物（即官路缺42
    號），係上訴人己○○之子即訴外人耿中聲於台灣桃園地方
    法院72年度執字第4819號鄭日泉與劉新順（即系爭土地之原
    共有人之一）間清償債務強制執行事件中拍定，有被上訴人
    不爭執真正，記載：「買受人：耿中聲。一本院72年度執字
    第4819號債權人鄭昌水與債務人劉新順間清償債務強制執行
    事件，經將債務人所有後開不動產（坐落八德鄉○○段443
    號地上之本國加強磚造平房住宅一棟地面層171.05平方公尺
    所有權全部，建號1215號，門牌官路缺42號）公開標賣，由
    耿中聲得標買定。．．．特依強制執行法第97條之規定發給
    權利移轉證書，自該買受人領得本證書之日起，取得該不動
    產之所有權。．．．」之臺灣桃園地方法院72年10月11日桃
    院義民執八字第4819號不動產權利移轉證書、土地建築改良
    物登記聲請書、土地登記委託書及土地（建物）登記分類表
    、登記清冊、房屋稅繳納通知書、台灣桃園地方法院民事強
    制執行案款收據在卷可按（見本院1卷44─47頁，本院2 卷7
    ─26頁，原審卷90頁）；該官路缺42號建物於85年7月1日改
    編為桃園縣八德市○○路265 號，亦有戶籍謄本可參（見本
    院2卷51頁）。(2)系爭桃園縣八德市○○路275號建物（即官
    缺路44號）係上訴人戊○○○之配偶邱玉全，於59年10月1
    日向系爭土地之原共有人之一劉新穀所購，有被上訴人不爭
    執真正記載：「一不動產之表示：詳載於後開（即桃園縣八
    德鄉○○段44巷地號上，仝縣，仝鄉○○村○鄰○路缺44號
    。台灣式土角造台瓦茸住家壹棟，房屋編號第87 1號。房屋
    建坪壹拾壹坪六合七勺。以上房屋連門窗戶扇屋內固定造作
    物電氣設施等一切賣渡是實）。．．．前開不動產係鄙人所
    有也．．．隨將該不動產交付貴方前去掌管收益納課永為己
    業，保此不動產係鄙人所有之額並無與人重現點掛以及上手
    來歷交加不明等情．．」之房屋賣證書，戶籍謄本、及以上
    訴人戊○○○為納稅義務人之63年4 月25日桃稅貳字第5832
    號函、房屋稅繳款書、房屋稅籍證明書附卷可稽（見原審卷
    50、90 、17 5頁，本院1卷48─51頁）。(3)系爭桃園縣八德
    市○○路277 號建物所坐落之土地，係由系爭土地之原共有
    人之一劉新榖（谷），於62年7月7日出售予訴外人崔陳水金
    ，嗣崔陳水金將屋，出售予訴外人張嬌妹、林義旺，張嬌妹
    、林義旺再於65年10月間出售予上訴人甲○○之母江梅等情
    ，有被上訴人不爭執真正，由劉新榖（谷）與訴外人崔陳水
    金簽訂之不動產買賣契約書二份，及由江梅與張嬌妹、林義
    旺於65年10月24日簽訂，記載：「第二條：．．．土地坐落
    八德鄉○○段443- 1地號，建地約貳拾坪，所在以現狀地上
    物及附著物全部（包括水電、熱水器、門窗戶扇全部在內）
    ，即稅籍貳2979號磚造2層建坪共24坪所有建物全部賣渡。
    第三條：．．．上開土地向劉新榖（谷）先生承購者，買主
    崔陳水金女士名義負責將所有權移轉過戶與買主永為己業，
    決不拖諉，賣主願負法律上責任」之不動產買賣契約書，暨
    江梅與張嬌妹於65年10月29日簽訂，記載「本約買賣房屋坐
    落八德鄉○○段443之1地號內曾由崔陳水金女士名義向業主
    劉新穀（谷）先生於民國62年7月7日承買約貳拾坪土地．經
    崔陳水金女士將上開產權登記為買主並交付該契約給與買主
    （江梅）收執」之不動產買賣契約書在卷可按（本院1卷52
    ─67頁）。(4)系爭桃園縣八德市○○路279號建物（即原官
    缺路46號），係系爭土地之原共有人之一劉新榖（谷）於62
    年12月27日出售予訴外人鄧靜秋，65年12月18日鄧靜秋再出
    售予上訴人乙○○之父親余聲現，有被上訴人不爭執真正之
    劉新榖（谷）與鄧靜秋簽訂之不動產買賣契約書、鄧靜秋與
    余聲現簽訂之不動產買賣契約書及稅籍證明書可稽（見本院
    1卷68─75頁，原審卷177頁）。(5)系爭桃園縣八德市○○路
    281 號建物（即原官缺路47號）所坐落之土地，係系爭土地
    之原共有人劉新榖（谷）於62年7月7日出售予訴外人曹陳玉
    蓮，嗣曹陳玉蓮興建系爭28 1號建物後，於77年4月21日將
    281號建物及坐落之土地出售予上訴人辛○○（原名許秋
    ）等情，有被上訴人不爭執真正劉新榖（谷）與曹陳玉蓮簽
    訂之不動產買賣契約書、及曹陳玉蓮與上訴人辛○○（原名
    許秋）簽訂，內載「三不動產標示：八德鄉○○段443號
    內土地約40 坪以地政機關實際面積為準。【但土地依現使
    用面積為約47 坪許，右仝所之在地，本國式，加強磚造，
    一層樓房，建積約47坪（依現狀為準）稅號：Ｚ00000000000
    號，門號：八德鄉○○村○○鄰○○路47號。．．．十一特約事
    項：本件土地係乙方（即曹陳玉蓮）於62年7月7日與原地
    主劉新榖（谷）訂契約書買賣成立在卷，因係共有土地尚未
    依法分割移轉登記予乙方事實無誤，並將原契約書附於本契
    約書內為證。本件土地之位置以乙方起造本房屋之基地位
    置為準。本件房屋確係乙方自行起造．．．。．．．土
    地則須等原地主分割後始得移轉予甲方（即上訴人辛○○」
    不動產買賣契約書可按（見本院1卷76─7 9頁）；嗣上訴人
    辛○○於90年間將281號建物贈與予其女兒丁雅婷、丁小惠
    、丁小琪等3人，亦有被上訴人不爭執真正之契稅繳款書、
    建築改良物贈與所有權移轉契約書、房屋稅繳款書、及戶口
    名簿可憑（見本院2卷27─32頁）。(6)系爭爭桃園縣八德市
    ○○路289號建物（即原官缺路51號），係上訴人丁○○之
    父親許淵清，於60年5月27日，向系爭土地之原共有人之一
    劉新榖（谷）所購，嗣由上訴人丁○○繼承等情，有被上訴
    人不爭執真正，由許淵清與劉新榖（谷）簽訂，內載「第壹
    條：乙方（即出賣人劉新榖（谷））願將後開不動產所有權
    言定每坪以新台幣參百元計算出賣與甲方（即許淵清）取得
    為業。．．．第四條：本買賣土地日後如可辦理產權移轉時
    ，乙方應無條件分割過戶與甲方，其分割費用由乙方負擔。
      ．．．。不動產標示：八德鄉○○段第446之地號內土地
    約77坪，確實面積以分割結果為準，，其位置如右圖（即官
    路缺51 號房地兩間及50號房屋後坐落之基地。」之不動產
    買賣契約書、契稅課徵明細單、上訴人丁○○為納稅義務人
    之房屋稅繳款書、房屋稅籍證明書、門牌證明書在卷可憑（
    見本院1 卷80─82、88─90頁）。(7)爭桃園縣八德市○○路
    291號建物（即原官缺路21號），係上訴人庚○○於57年7月
    10日向系爭土地之共有人之一劉新榖所購，有被上訴人不爭
    執真正，由上訴人庚○○與劉新榖簽訂，內載「不動產標示
    ：八德鄉○○段第443號內土地31坪壹合壹勺壹才（寬14台
    尺、深8 4台尺，其位置為八德鄉○○村○○鄰○○○路缺21
    號東邊第壹間詳位置圖）以上土地全部」之不動產買賣契約
    書、稅籍證明書、房屋稅繳款書附卷可憑（見本院1卷91─
    95頁，原審卷82、88、91頁）。(8)是系爭建物係上訴人分別
    於57年、59年、60年、62年、72年間直接或間接購自系爭土
    地共有人劉新榖（谷）及劉新順，顯見共有人劉新榖（谷）
    、劉新順與其他共有人劉新安、黃王觀次各自占有管領系爭
    土地之部分，互相容忍，對於他共有人使用、收益，各自占
    有之土地，未予干涉，已歷有年所，即非不得認有默示分管
    契約之存在。
  (四)又查，上訴人庚○○57年購買系爭291 號建物後，於69年間
    其子結婚時，當時系爭土地之共有人之一劉新順、及劉新榖
    （谷）之子即劉家添曾分別贈送禮金，77年、78年間其女兒
    亦於29 1 號建物籌辦婚禮，有禮金簿、照片在卷可按（見
    本院1卷15 6─160頁），並為被上訴人所不爭執（見同上卷
    119頁）；上訴人丁○○於67年間在系爭289號建物（原官缺
    路51號）結婚，90年間其母親過世，共有人劉家添曾致奠儀
    ，91年間其女兒結婚，劉家添亦致贈禮金，亦有被上訴人不
    爭執真正之照片及禮簿可參（見同上卷148─155頁）；上訴
    人辛○○於77年間購得系爭281號建物後，於79年修繕，80
    年間修繕完畢，在該址設宴慶祝，共有人劉家添亦贈送賀禮
    ；上訴人戊○○○之孫女邱美惠、邱美蓮，及長孫分別於80
    年、82年、87年間結婚，共有人劉家添、劉新順均贈送禮金
    ，亦有被上訴人不爭執真正之禮簿可稽（見同上卷130─141
    頁），足證上訴人自57年起即分別長年居住於系爭建物，並
    為其他共有人所知悉，卻未表異議，顯就系爭土地有默示分
    管之同意。又被上訴人自承74年間購買系爭土地之應有部分
    時，知悉其上有系爭建物存在，及75年間共有人劉家添在系
    爭土地上搭建鐵皮屋乙事，（見本院2卷72頁），惟未提出
    異議，足證被上訴人亦知悉分管之事實。
  (五)系爭土地之其他共有人對於系爭土地上有系爭建物存在，及
    共有人劉新榖（谷）將上開建物及坐落之基地出售予上訴人
    乙事，從未表示異議，揆之首揭說明，足證共有人劉新榖（
    谷）、劉新順出售系爭建物及其坐落之土地前，系爭土地之
    共有人已有默示分管之協議，則劉新榖（谷）、劉新順自有
    權使用其分管之土地及於其上搭建系爭建物。嗣訴外人劉新
    榖（谷）、劉新順將系爭建物直接或間接移轉予上訴人時，
    原共有人之分管協議對於上訴人仍繼續存在。是上訴人基於
    分管契約使用系爭土地，洵屬有據，其對於系爭土地之其他
    共有人自不構成無權占有。
五、又房屋之拆除為一種事實上之處分行為，須有事實上之處分
    權者，始得予以拆除。系爭爭265 號建物並非上訴人己○○
    所有，281 號建物亦非上訴人辛○○所有，已如前述，則上
    訴人己○○對265號建物，上訴人辛○○對281號建物，均無
    事實之處分權，自無拆除之權限，而上開建物既不能拆除，
    上訴人己○○、辛○○何能將該建物坐落之土地返還於被上
    訴人。從而，被上訴人訴請上訴人己○○、辛○○分別拆除
    系爭265號、281號建物，並將土地返還被上訴人及其他全體
    共有人，即屬無據。
六、綜上所述，被上訴人依民法第767條前段、第821條之規定，
    請求上訴人應將系爭建物拆除，並將土地返還予被上訴人及
    其他共有人，於法即有未合，不應准許。其就該部分所為假
    執行之聲請亦失所附麗，應併予駁回。原審就此部分為被上
    訴人勝訴之判決，並為假執行之宣告，自有未洽。上訴意旨
    指摘原判決此部分不當，求予廢棄改判，為有理由。自應由
    本院予以廢棄改判，如主文第二項所示。
七、本件因事證已臻明確，兩造其餘攻擊、防禦方法及所為之立
    證，經核與判決結果不生影響，無庸逐一論述，併予敘明。
八、據上論結，本件上訴為有理由，依民事訴訟法第450條、第
    78條、第85條第1項，判決如主文。
中　　華　　民　　國　　94　　年　　7 　　月　　19　　日
                  民事第四庭審判長法　官  張劍男
                                  法  官  彭昭芬
                                  法  官  蔡芳齡
正本係照原本作成。
如不服本判決，應於收受送達後20日內向本院提出上訴書狀，其
未表明上訴理由者，應於提出上訴後20日內向本院補提理由書狀
（均須按他造當事人之人數附繕本）上訴時應提出委任律師或具
有律師資格之人之委任狀；委任有律師資格者，另應附具律師資
格證書及釋明委任人與受任人有民事訴訟法第466條之一第一項
但書或第二項（詳附註）所定關係之釋明文書影本。
中　　華　　民　　國　　94　　年　　7 　　月　　29　　日
                                  書記官  蔡錦輝
附註：
民事訴訟法第四百六十六條之一（第一項、第二項）：
對於第二審判決上訴，上訴人應委任律師為訴訟代理人。但上訴
人或其他法定代理人具有律師資格者，不在此限。
上訴人之配偶、三親等內之血親、二親等內之姻親，或上訴人為
法人、中央或地方機關時，其所屬專任人員具有律師資格並經法
院認為適當者，亦得為第三審訴訟代理人。
